【裁判字號】    99,訴,141
【裁判日期】    990531
【裁判案由】    給付使用補償金
【裁判全文】
臺灣嘉義地方法院民事判決               99年度訴字第141號
原      告  教育部
法定代理人  甲○○
訴訟代理人  丙○○
            楊漢東律師
複  代理人  汪玉蓮律師
被      告  庚○○○
            己○○
共      同
訴訟代理人  丁○○
上   1  人
訴訟代理人  乙○○
被      告  戊○○○
訴訟代理人  林春發律師
上列當事人間請求給付使用補償金事件，本院於民國99年5月19
日言詞辯論終結，判決如下：
  主  文
被告己○○、庚○○○應各給付原告新臺幣壹拾貳萬仟捌佰捌
拾玖元，及均自民國九十八年十二月三十一日起至清償日止，按
週年利率百分之五計算之利息。
被告高蕭豔芬應給付原告新臺幣壹拾貳萬仟捌佰捌拾玖元，及
自民國九十九年一月十六日起至清償日止，按週年利率百分之五
計算之利息。
原告其餘之訴駁回。
訴訟費用由原告負擔二分之一，餘由被告負擔。
本判決第一項得假執行。但被告各以新臺幣壹拾貳萬仟捌佰捌
拾玖元為原告預供擔保後，得免為假執行。
原告其餘假執行之聲請駁回。
  事實及理由
一原告起訴主張：原告經管坐落嘉義市○○段○○段18-132號土
  地（下稱系爭土地），訴外人蕭水順係被告庚○○○之配偶、
  被告己○○、戊○○○之父親，被告因繼承蕭水順而取得未保
  存登記之如嘉義市地政事務所民國99年4月7日函附成果圖（下
  稱附圖）所示代號A建物（下稱A建物）事實上處分權，占用系
  爭土地面積0.0083公頃，致原告受有損害，依民法第179條、
  最高法院61年臺上字第1695號判例，應返還所受之利益，並以
  公告地價5﹪計算相當於租金之利益，並請求自91年1月起至98
  年10月31日止之不當得利。又A建物係由被告共同繼承，為公
  同共有，依繼承法律關係，被告應負連帶給付責任。縱不符合
  連帶給付要件，因房屋不可分，依不可分或共同債務，亦應負
  連帶責任。是被告應連帶給付新臺幣（下同）777,652元及違
  約金（遲延利息）145,802元，合計923,454元。聲明：被告應
  連帶給付原告923,454元，及自支付命令送達翌日起至清償日
  止，按年息5﹪計算之利息，並請准供擔保宣告假執行。
二被告方面：
(一)庚○○○、己○○則以：原告以公告地價5﹪課徵，有違法不
  當。依行政院82年4月23日臺（82）財字第11153號函明示，國
  有基地租金調整方案，國有出租基地自82年7月1日起，一律依
  照土地申報地價年息5﹪計收租金，又殘障同胞或其配偶作自
  用住宅使用，均依前述租金額60﹪計收租金。另前亦有案例，
  市有商業用地租金也是以3﹪計收租金，自用住宅也由千分之7
  降為千分之2，不定期租約也均以3﹪計收租金，況商業區公告
  地價較一般自宅區公告地價為高，西門街又與變電所為鄰，為
  高危險地區，原告主張之租金實有不公。又補償金相當於租金
  ，依民法第126規定，僅得請求計收前5年之租金，並應依債務
  人人數分開課收，不應請求連帶。且庚○○○距今5年2月前即
  已搬離A建物。應依3﹪計收等語置辯。聲明：原告之訴駁回，
  如受不利判決，請准供擔保宣告免為假執行。
(二)高蕭豔芬則以：高蕭豔芬未使用A建物，未占用系爭土地，高
  蕭豔芬無法單獨自行拆除，心想放棄A建物之處分權，未受有
  任何利益，故原告對被告高蕭豔芬並無任何不當得利請求權存
  在。且原告請求自91年1月起之不當得利，而蕭水順於91年1月
  前已經死亡，不生原告繼承蕭水順債務問題，被告是否占用系
  爭土地，法律上並沒有被告應負連帶責任之依據。另原告於98
  年12月17日具狀提出本件請求，則在請求前5年即93年12月17
  日以前相當於租金之請求權，依最高法院49年臺上字第1370號
  判例意旨，已罹於5年之租金請求權時效。又原告前訴請被告
  拆屋還地，經本院以93年度訴字第245號民事判決原告勝訴確
  定，原告迄今未聲請強制執行，因此衍生本件原告相當於租金
  之損害，此項損害之發生或擴大，顯係可歸責於原告，原告顯
  有過失，對損害之發生或擴大，有與過失情形，自應減輕被告
  賠償金額等語置辯。聲明：原告之訴駁回，如受不利之判決，
  請准供擔保宣告免為假執行。
三下列事項為兩造所不爭執（見本院卷第107頁），應堪採認：
(一)系爭土地為中華民國所有，並為原告管理。
(二)訴外人蕭水順向他人購買如附圖所示A建物，占用系爭土地面
  積0.0083公頃，未為保存登記。
(三)系爭土地之申報地價自89年7月至92年12月每平方公尺25,520
  元、自93年1月起每平方公尺22,990元。
(四)被告為蕭水順之繼承人，均未拋棄或限定繼承，系爭建物之事
  實上處分權人為被告。
四兩造爭執事項（見本院卷第107頁）：
(一)被告有無受有不當得利？
(二)被告應否負連帶給付責任？
(三)原告請求之金額是否過高？
(四)原告之請求權有無罹於時效？
(五)本件原告是否與有過失？
(六)原告得請求之金額為何？
五本院論述如下（併依本院論述調整順序）：
(一)被告有無受有不當得利？
  按無法律上原因而受利益，致他人受損害者，應返還其利益。
  雖有法律上原因，而其後已不存在者，亦同，此為民法第179
  條所明定。而無權占有他人土地，可能獲得相當於租金之利益
  ，為社會通常之觀念（最高法院61年臺上字1695號判例要旨參
  照）。經查，系爭土地為中華民國所有，並為原告管理，訴外
  人蕭水順向他人購買如附圖所示A建物，占用系爭土地面積0.0
  083公頃，未為保存登記，被告為蕭水順之繼承人，均未拋棄
  或限定繼承，系爭建物之事實上處分權人為被告等情，為兩造
  所不爭執，已如前述，而被告復未提出A建物占用系爭土地有
  何正當之權源，則原告主張被告就A建物無權占用系爭土地，
  應屬有據。又被告既對A建物有事實上處分權（包括使用、受
  益權），而A建物又占用系爭土地0.0083公頃，則被告就A建物
  占用系爭土地，自屬獲有利益，並不因有無實際使用A建物而
  有所不同，故高蕭豔芬辯稱其未使用A建物，心想放棄A建物之
  處分權，未獲利益，實不足採。準此，被告既消極減免其應支
  付使用系爭土地0.0083公頃之代價，而受有相當於租金之利益
  ，並致原告受有損害，原告自得依不當得利之法律關係，請求
  被告給付相當於租金之不當得利。
(二)被告應否負連帶給付責任？
  按數人負同一債務，明示對於債權人各負全部給付之責任者，
  為連帶債務。無前項之明示時，連帶債務之成立，以法律有規
  定者為限。民法第272條定有明文。又因不當得利發生之債，
  同時有多數利得人時，應各按其利得數額負責，並非須負連帶
  返還責任（最高法院74年度臺上字第2733號判決參照）。本件
  原告主張被告間應負連帶給付責任，為被告所否認。原告前揭
  主張，係以：A建物係由被告共同繼承，為公同共有，依繼承
  法律關係，被告應負連帶給付責任，且因房屋不可分，依不可
  分或共同債務亦應負連帶責任為據。經查，A建物自78年1月13
  日因繼承移轉房屋納稅義務人名義變更為庚○○○、戊○○○
  、己○○，持分各3分之1，有兩造所不爭執之嘉義市政府稅務
  局99年3月30日函在卷可稽，而本件原告請求不當得利起算日
  為91年1月，此時A建物已由被告繼承取得各3分之1權利，是原
  告所請求者，係由被告就建物占用系爭土地自91年1月所生之
  不當得利債務，此乃可分之債，法並無明文為連帶責任，故原
  告請求被告連帶給付，要屬無據。
(三)原告之請求權有無罹於時效？
1.按無法律上原因而受利益，致他人受損害者，應返還其利益，
  民法第179條前段定有明文。無權占有他人土地，可能獲得相
  當於租金之利益，為社會通常之觀念。次按租金之請求權因5
  年間不行使而消滅，既為民法第126條所明定，則凡無法律上
  之原因而獲得相當於租金之利益，致他人受損害時，如該他人
  之返還利益請求權已逾租金短期消滅時效之期間，債務人並為
  時效之抗辯者，其對於該相當於租金之利益，不得依不當得利
  之法則，請求返還（最高法院85年度臺上字第711號判決意旨
  參照）。
2.經查，原告係於98年12月17日聲請本院對被告核發支付命令，
  請求被告給付不當得利，此有支付命令聲請狀上本院收文戳章
  足參，依此計算回溯5年消滅時效，則在93年12月18日以前（
  不含93年12月18日）者，已為消滅時效所及，被告就此為時效
  抗辯，並拒絕給付，應屬有據。
(四)原告請求之金額是否過高？原告得請求之金額為何？
1.按城市地方房屋之租金，以不超過土地及其建築物申報總價年
  息10﹪為限，土地法第97條第1項定有明文。此項規定於租用
  基地建築房屋準用之，同法第105條亦有明文。又土地法第97
  條所謂土地及建築物之總價額，土地價額依法定地價，土地法
  施行法第25條定有明文。而法定地價，依土地法第148條規定
  ，係土地所有人依該法規定所申報之地價。而公有土地，以各
  該宗土地之公告地價為申報地價，免予申報。又基地租金之數
  額，除以基地申報地價為基礎外，尚須斟酌基地之位置，工商
  業繁榮之程度，承租人利用基地之經濟價值及所受利益等項，
  並與鄰地租金相比較，以為決定，並非必達申報總地價年息10
  ﹪最高額（最高法院68年臺上字第3071號判例要旨參照）。經
  查，A建物占用系爭土地面積0.0083公頃，係一磚木造房屋（
  門牌嘉義市○○街90號），係供住家使用，鄰近嘉義市○○路
  ，住商情形良好等情，業據本院會同嘉義市地政事務所測量人
  員勘驗屬實，製有勘驗筆錄、現場照片及附圖在卷可佐，又系
  爭土地之申報地價自89年7月至92年12月每平方公尺25,520元
  、自93年1月起每平方公尺22,990元，亦為兩造所不爭執，本
  院審酌系爭土地坐落之位置、繁榮程度、被告就A建物占用系
  爭土地之經濟價值及所受利益等情，認原告請求相當於租金之
  不當得利，以申報地價年息4﹪計算，應屬適當。
2.庚○○○、己○○雖辯稱：依行政院82年4月23日臺（82）財
  字第11153號函明示，國有基地租金調整方案，國有出租基地
  自82年7月1日起，一律依照土地申報地價年息5﹪計收租金，
  又殘障同胞或其配偶作自用住宅使用，均依前述租金額60﹪計
  收租金。另前亦有案例，市有商業用地租金也是以3﹪計收租
  金，自用住宅也由千分之7降為千分之2，不定期租約也均以3
  ﹪計收租金，本件應依3﹪計收等語，並提出國有出租基地租
  金調整方案為證。然被告所辯租金之計算，係指依承租國有基
  地所規定之作業程序而就合法承租者所為之優惠方案，始有適
  用，而本件被告為無權占有，既非合法承租，自無上開優惠方
  案之適用，被告上開抗辯，自不足採。
3.系爭土地申報地價自93年1月起每平方公尺22,990元，又原告
  得請求自93年12月18日起之不當得利，已如前述，另本件原告
  係請求至98年10月31日止之不當得利，是依前揭說明計算，原
  告請求被告各給付123,889元【計算式：〔（22,990×0.0083
  ×10000×4﹪×4）＋（22,990×0.0083×1000×4﹪÷12×10
  ）＋（22,990×0.0083×1000×4﹪÷12×13／30）〕÷3＝（
  305, 307.2＋63,605.6＋2,756.2）÷3＝123,889】，應屬有
  據。
4.至原告雖另請求被告給付違約金（遲延利息）145,802元（見
  本院卷第43頁至第45頁）等語。然按給付無確定期限者，債務
  人於債權人得請求給付時，經其催告而未為給付，自受催告時
  起，負遲延責任。其經債權人起訴而送達訴狀，或依督促程序
  送達支付命令，或為其他相類之行為者，與催告有同一之效力
  。民法第229條第2項定有明文。經查，原告除於98年12月17日
  聲請支付命令外，並未就本件不當得利債務向被告請求，此為
  原告所自承（見本院卷第116頁），則於原告98年12月17日聲
  請支付命令前，被告並未陷於給付遲延，準此，原告請求被告
  給付98年12月17日聲請支付命令前之遲延利息145,802元，自
  屬無據（至98年12月18日聲請支付命令後之遲延利息，另詳後
  述）。
(五)本件原告是否與有過失？
  被告雖辯稱：原告前訴請被告拆屋還地，經本院以93年度訴字
  第245號民事判決原告勝訴確定，原告迄今未聲請強制執行，
  因此衍生本件原告相當於租金之損害，此項損害之發生或擴大
  ，顯係可歸責於原告，原告顯有過失，對損害之發生或擴大，
  有與過失情形，自應減輕被告賠償金額等語置辯。然按民法上
  私法自治原則，就私權是否行使，本尊重當事人之意思，縱有
  時效制度，對長期怠於行使權利者，不予保護，以維持法律秩
  序之安定，然亦非課予權利人在一定期間內行使權利之義務。
  是故，縱權利人對侵害其權利者，長期不行使排除侵害之權利
  ，法律上效果，亦不過權利有罹於時效消滅之慮，究不得謂此
  損害之發生或擴大，權利人有何過失可言。本件被告就A建物
  占用系爭土地係無權占有系爭土地，已如前述，即令原告遲未
  以上開確定之勝訴判決聲請強制執行，因此造成被告受有無法
  律上原因之利益及原告權利之損害與時遽增，徵諸上述說明，
  原告亦無何「與有過失」可言，被告此部分所辯，尚無足採。
六末按給付無確定期限者，債務人於債權人得請求給付時，經其
  催告而未為給付，自受催告時起，負遲延責任。其經債權人起
  訴而送達訴狀，或依督促程序送達支付命令，或為其他相類之
  行為者，與催告有同一之效力。民法第229條第2項定有明文。
  又遲延之債務，以支付金錢為標的者，債權人得請求依法定利
  率計算之遲延利息。應付利息之債務，其利率未經約定，亦無
  法律可據者，週年利率為5﹪。同法第233條第1項本文、第203
  條亦定有明文。本件己○○、庚○○○於98年12月30日收受支
  付命令，高蕭豔芬於99年1月15日收受支付命令，此有被告提
  出之民事聲明異議狀可稽（見本院卷第1頁反面、第5頁），從
  而，原告依民法第179條之規定，請求己○○、庚○○○各給
  付原告123,889元，及均自98年12月31日起至清償日止，按週
  年利率5﹪計算之利息；請求高蕭豔芬給付123,889元，及自99
  年1月16日起至清償日止，按週年利率5﹪計算之利息，為有理
  由，應予准許。逾此所為請求，為無理由，應予駁回。
七本件原告勝訴部分，原告固陳明願供擔保，請准為宣告假執行
  ，惟所命被告給付之價額未逾50萬元，依民事訴訟法第389條
  第1項第5款之規定，自當由本院依職權宣告假執行；另被告陳
  明願供擔保，請准宣告免為假執行，經核並無不合，爰酌定相
  當之擔保金額併准許之。至原告敗訴部分，其訴既經駁回，其
  假執行之聲請亦失所依附，應予駁回。
八本件事證已臻明確，兩造其餘攻擊防禦方法，經核與本判決結
  果不生影響，爰不一一論敘，併此敘明。
九據上論結，本件原告之訴為一部有理由，一部無理由，依民事
  訴訟法第79條、第389條第1項第5款、第392條第2項，判決如
  主文。
中    華    民    國    99    年    5     月    31    日
                  民事第三庭  法  官  蘇雅慧
正本係照原本作成。
如不服本判決，應於送達後20日內，向本院提出上訴狀並表明上
訴理由，如於本判決宣示後送達前提起上訴者，應於判決送達後
10日內補提上訴理由書（須附繕本）。
中    華    民    國    99    年    5     月    31    日
                              書記官  李佳惠

司法院資訊處製作；財團法人民間司法改革基金會備份。
